臺灣高等法院刑事判決　　　　　　　　　　　　　九十一年度上易字第一九二七號
　　上 訴 人即
　　自　訴　人　台鑨國際有限公司
　　法定代理人　甲○○
　　被　　　告　乙○○
右上訴人因侵占等案件，不服臺灣板橋地方法院九十一年度自字第一二八號，中華民
國九十一年五月三十一日第一審判決提起上訴，本院判決如左：
    主  文
上訴駁回。
    理  由
一、自訴意旨略以：被告乙○○自民國九十年九月十四日起在設於臺北縣蘆洲市○○
    路五二號一樓之自訴人台鑨國際有限公司擔任收衣、取衣及收受洗衣貨款之工作
    ，詎被告竟於九十年十一月二十二日在上址主管辦公室內竊取自訴人所有之重要
    人事資料（按即應徵人員履歷表），復於九十年十月至十一月間先後多次竊取、
    侵占所收取之客戶衣物十五件及貨款（詳如附表所示），因認被告涉有刑法第三
    百二十條第一項之竊盜及同法第三百三十六條第二項之業務侵占罪嫌。
二、按犯罪事實應依證據認定之，無證據不得推定其犯罪事實；不能證明被告犯罪者
    ，應諭知無罪之判決。刑事訴訟法第一百五十四條、第三百零一條第一項分別定
    有明文。
三、自訴人認被告涉有上開犯行，無非係以被告所簽立之道歉書、應徵人員履歷卷表
    影本、如附表之遺失衣物清單，證人黃依莉、唐文武、何珮雯、黃淑貞之證述為
    據。訊據被告則堅決否認有何竊盜、侵占犯行，辯稱：伊並未侵占或竊取客戶衣
    物及貨款，自訴人係被告離職後因未付清伊薪資，經其請求始藉故以帳目不清要
    脅，而伊雖有拿取回其自己及已離職之證人陳依莉之應徵人員履歷表（含其上身
    分證影本），但係因其離職後自訴人不付伊及證人陳依莉薪資又不願返還彼之履
    歷資料及身分證影本，伊為恐自訴人持以作不法用途，始自行前去取回，並非竊
    盜等語。
四、經查被告固不否認有於上揭時地至自訴人總經理唐文武辦公室內拿取卷宗內之被
    告名義及證人陳依莉名義之應徵人員履歷表及其上各人之身分證影本各一紙，並
    經證人唐文武、黃淑貞證述在案，且有被告事後簽立之道歉書一紙在卷可按，惟
    查上開自訴人所指被告竊取之應徵人員履歷表及其上身分證影本，乃係被告及證
    人陳依莉應徵時所書寫填載提供予自訴人之物，已據自訴人所自承，而證人陳依
    莉亦到庭結稱「我離職後，公司（按即自訴人）有承諾要我拿回開給我的薪資支
    票才能換回我人事資料，但因為我把支票遺失，所以一直沒有回去拿」，復為自
    訴人所自承在案，而證人陳依莉復供證稱伊確有當面與被告討論想把人事資料拿
    回來等語（見原審卷第四二、四三頁），足見上開應徵人員履歷表及所附之身分
    證影本，本即係原應徵人員所有填載並於應徵時交付予自訴人，自訴人則允諾離
    職時返還，則被告離職時因薪資與自訴人發生爭執，被告抗辯自訴人拒不返還，
    其因而自行前往拿取及幫證人陳依莉取回等情，應屬可信，雖其所為於事理上或
    有可議，但被告主觀上既係本於取回自己之物之意思而拿取上開應徵人員履歷表
    及身分證影本，其主觀上即屬欠缺為自己不法所有意圖之主觀犯意可言，自難謂
    被告所為係屬竊盜，尚與刑法上竊盜罪之構成要件有間。
五、復查自訴人再指被告有侵占或竊取如附表所示之客戶衣物及貨款云云，惟就表列
    「未跟客戶收款洗衣貨款」部分，自訴人已自承「乃係被告沒有跟客戶收款卻讓
    客戶把衣物領走，因為我們有向客戶聯絡過，客戶承認確實沒有繳款，但已經把
    衣物領回。」（見原審卷第七二頁），則依上情節被告顯並未侵占或竊取客戶貨
    款或衣物，自訴人縱以被告未經客戶繳款卻讓客戶領回衣物為不當，致其無從取
    得貨款，亦不過係自訴人得否向被告據以請求民事賠償之債權債務之糾葛，自不
    得謂被告係屬侵占或竊盜，此部分犯行亦屬不能證明。再查自訴人雖以遺失有如
    附表所示之客戶衣物十五件，而該公司僅有被告一人負責收取客戶衣物，是應係
    被告所竊取或侵占云云，惟查自訴人送洗衣物流程乃係客戶將衣物送來後，被告
    即在櫃台負責電腦登記編號處理，再由自訴人將衣物送給特約工廠清洗，工廠清
    洗完畢後再將衣物送回。但夜間被告下班後該公司衣物只得收取，並不得讓客戶
    領取，且只有在被告白天上班時間，工廠才會將送洗衣物送來由被告點收，如夜
    間客戶送來衣物時，只有值班人員登記送洗衣物，但沒有作電腦登記，隔日再交
    由被告作電腦登記等情，已據自訴人所自承在案（見原審卷第七三頁），而如附
    表上未編號之客戶宋小姐遺失衣物，乃係客戶宋小姐於九十年十一月八日下午五
    點被告將要下班之際，以整包衣物送洗，但當時因被告趕忙要去上課，故係由自
    訴人代表人甲○○親自簽收，並置放在未上鎖之櫃台下面，命被告隔日再登錄電
    腦處理等情，已據自訴人代表人所自承，則上開衣物既非被告所經手，復未經輸
    入電腦編號，自訴人又未提出其他證據足以證明係被告所持有侵占或竊取，徒以
    該衣物事後遺失遍尋無著，即謂係被告侵占或竊取，自屬臆測之詞，顯屬無據。
    而衡之社會上一般洗衣店，因洗衣流程繁複，時有衣物遺失或誤標客戶名稱致送
    取衣物不符之情事發生，自訴人就如附表其餘六件有電腦編號衣物遺失，且其中
    編號三七四三之棉被已遺失，該編號卻被誤標於不詳客戶送洗之西裝之上，固據
    自訴人提出誤標三七四三編號之無人領回之西裝一件，但此乃屬一般洗衣店時有
    發生之洗衣作業流程發生錯誤之常態事項，自訴人徒以此即謂係被告所竊取或侵
    占，又未提出其他證據足以證明係被告所持有侵占或竊取，亦屬臆測之詞，此部
    分犯行亦屬不能證明。
六、綜上所述，本件自訴人之指訴或與竊盜罪之構成要件不符，或屬一己臆測之瑕疵
    ，而難認確信為真實，復未提出其他積極事證足以證明被告有何竊盜或業務侵占
    之事實，揆之前開說明，自不得據以為被告論罪證明之基礎。此外，復查無其他
    積極證據足以證明被告有何上開犯行，被告犯罪自屬不能證明，原審因而為被告
    無罪之諭知，並無違誤。
七、自訴人上訴雖謂職員履歷表及身分証影本乃公司之人事資料檔案，為公司所有，
    被告不告而取，自屬竊盜無疑；又被告若未侵占洗衣貨款及竊取客人衣物，何須
    於離職前竊取個人之人事資料？而衣物遺失恰在被告管理期間，且被告曾向公司
    協理黃淑貞表示「這些衣服很漂亮，妳要不要？妳不要，我要了喔！」因此自訴
    人合理懷被告有偷竊衣物及侵占貨款嫌疑云云。惟按刑法竊盜罪之成立，除須有
    竊取他人財物之行為外，尚以行為人有為自己或第三人不法所有意圖之主觀違法
    要件，始足當之（最高法院七十五年度台上字第八號判決參照）。被告係因工作
    與自訴人發生不快而離職，由於其認履歷表上填載內容及身分証影本均為其個人
    資料，故自行前往自訴人公司拿取並一併幫証人陳依莉取回等情，業如上述，則
    被告主觀上並無不法所有意圖，自難逕以竊盜罪相繩。次按告訴人之告訴係以使
    被告受刑事訴追為目的，是其陳述是否與事實相符，仍應調查其他證據以資審認
    。而刑事訴訟法上所謂認定犯罪事實之證據，係指足以認定被告確有犯罪行為之
    積極證據而言，該項證據自須適於被告犯罪事實之認定，始得採為斷罪資料。事
    實之認定應憑證據，如未能發現相當證據或證據不足以證明，自不能以推測或擬
    制之方法，以為裁判基礎。且認定不利於被告之事實，須依積極證據，苟積極證
    據不足為不利於被告事實之認定時，即應為有利於被告之認定，更不必有何有利
    之證據（最高法院三十年上字第八一六號、四十年台上字第八六號、五十二台上
    字第一三００號判例參照）。本件雖屬自訴案件，然法理並無二致。自訴人自訴
    內容，仍須調查是否與事實相符。惟自訴人就被告涉嫌侵占貨款及竊取客人衣物
    二節，始終未能提出任何証據以實其說，自不得僅以「合理懷疑」而遽入被告於
    罪。又縱令被告曾向黃淑貞提及客人衣物漂亮等語，亦非屬積極証據，而難執為
    論罪之憑依。是自訴人提起上訴，為無理由，應予駁回。
據上論斷，應依刑事訴訟法第三百六十八條，判決如主文。
中      華      民      國    九十一    年      九      月     十八     日
                                臺灣高等法院刑事第十三庭
                                    審判長法  官  蔡    燉
法  官  李  春  地
                                          法  官  盧  彥  如
右正本證明與原本無異。
不得上訴。
                                          書記官  何  閣  梅
中      華      民      國    九十一    年      九      月     十八     日
